臺灣南投地方法院民事簡易判決
109年度投簡字第371號
原      告  全正仁  

訴訟代理人  黃呈利律師（法扶律師）
被      告  廖月推  
訴訟代理人  趙璧成律師（法扶律師）
上列當事人間確認本票債權不存在事件，本院於民國110年12月2
8日言詞辯論終結，判決如下：
    主  文
原告之訴駁回。
訴訟費用由原告負擔。    
    事實及理由
一、原告主張：
  ㈠被告為原告前配偶丙○○（原名：謝蕎歆）之外婆，原告與丙○
    ○於民國105年1月15日結婚。於結婚前，被告向原告表示欲
    收取聘金新臺幣（下同）56萬元，原告為順從女方家長意見
    ，並衡量原告只能籌出30萬元（該30萬元已交付予女方），
    不足之26萬元則由原告簽立如附表所示之本票26紙（下稱系
    爭本票），待原告日後具有資力時，另行給予。詎原告與丙
    ○○結婚後未滿8個月，即因個性不合，而於105年9月2日協議
    離婚。原告與丙○○既已離婚而不具男女感情，於情於理均不
    應再向原告要求尚未給付之聘金，而被告竟向本院聲請本票
    准許強制執行之裁定，實令原告為之氣結。
  ㈡復「聘金乃一種贈與，除附有解除條件之贈與，於條件成就
    時失其效力，贈與人得依民法第一百七十九條之規定，請求
    受贈人返還其所受之利益外，要不得以此為因判決離婚所受
    之損害，而依民法第一千零五十六條第一項請求賠償。」（
    最高法院50年台上字第351號判例要旨參照），可知聘金本
    質為無償之贈與，系爭本票之原因關係屬權利尚未移轉之贈
    與，原告自得依民法第408條第1項規定，撤銷贈與，並以起
    訴狀繕本作為撤銷贈與之意思表示。另依票據法第13條之反
    面解釋，兩造為系爭本票之直接前後手，原告自得以原因關
    係作為對抗被告事由，爰依法提起本件訴訟等語，並聲明：
    確認被告執有原告所簽立如附表所示之本票債權不存在。
二、被告答辯：
    原告與丙○○結婚，係由原告與丙○○之母（即乙○○）商談聘金
    事宜，其中小訂為30萬元，剩餘26萬元後付。惟原告就小訂
    30萬元部分，僅給付26萬元，剩餘後付之26萬元，因原告資
    力不足，遂向被告表示可否借原告26萬元，之後被告則拿出
    26萬元現金，原告並簽立系爭本票予被告，被告將現金26萬
    元交付予乙○○。是系爭本票之原因關係為消費借貸法律關係
    ，被告否認系爭本票之原因關係為聘金法律關係等語，資為
    答辯，並聲明：原告之訴駁回。
三、本院之判斷：
  ㈠被告執有原告所簽立如附表所示之本票26紙，並向本院聲請
    本票裁定准許強制執行，經本院109年度司票字第291號裁定
    准許強制執行等情，業據被告於109年11月6日言詞辯論期日
    當場提出系爭本票原本，經本院核對後，確認與本院卷第77
    至94頁之彩色影本相符，並經本院依職權調閱本院109年度
    司票字第291號卷宗核閱無訛，自堪信為真實。
  ㈡按票據債務人不得以自己與發票人或執票人之前手間所存抗
    辯之事由對抗執票人，票據法第13條前段定有明文。然發票
    人非不得以自己與執票人間所存之抗辯事由對抗執票人，此
    觀票據法第13條前段之反面解釋自明（最高法院104年度台
    簡上字第24號判決要旨參照）。復票據乃文義證券及無因證
    券，票據行為一經成立發生票據債務後，票據上之權利義務
    悉依票上所載文義定之，與其基礎之原因關係各自獨立，票
    據上權利之行使不以其原因關係存在為前提。執票人行使票
    據上權利，就其基礎之原因關係確係有效存在不負舉證責任
    。倘票據債務人以自己與執票人間所存抗辯事由對抗執票人
    ，依票據法第13條規定觀之，固非法所不許，惟應先由票據
    債務人就該抗辯事由負主張及舉證之責。必待票據基礎之原
    因關係確立後，法院就此項原因關係進行實體審理時，當事
    人就該原因關係之成立及消滅等事項有所爭執，方適用各該
    法律關係之舉證責任分配原則（最高法院110年度台簡上字
    第56號判決要旨參照）。至執票人在該確認票據債權不存在
    之訴訟類型，固須依民事訴訟法第195條及第266條第3項之
    規定，負真實完全及具體化之陳述義務，惟尚不因此而生舉
    證責任倒置或舉證責任轉換之效果（最高法院110年度台上
    字第1110號判決要旨參照）。是原告主張系爭本票之原因關
    係為原告與被告間之聘金法律關係，自應由原告負擔舉證責
    任。
  ㈢查原告固提出原告與丙○○之離婚協議書（見本院卷第25及27
    頁）為證，惟離婚協議書所載內容，均與原告所主張系爭本
    票為兩造間之聘金法律關係，毫無關聯。同理，原告所另提
    出之原告與丙○○所生未成年子女之扶養協議（見本院卷第31
    至34頁），亦因原告與丙○○根本未實際簽署該份協議，則自
    不生任何效力，且該內容亦與聘金法律關係毫無關聯。是前
    揭離婚協議書或未成年子女扶養協議，均不足據為認定系爭
    本票原因關係之依據。
  ㈣第查證人丙○○於110年10月27日言詞辯論期日到場具結證稱：
    聘金與彩禮的事，不是伊談的，係伊母親及被告一起與原告
    談的，而原告簽發系爭本票之原因係因錢不夠支付聘金，所
    以才跟被告借錢（見本院卷第216至218頁）等語，及證人乙
    ○○亦於110年12月28日言詞辯論期日到場具結證稱：原告於1
    04年7、8月間，與伊商談聘金事宜，伊與原告談妥之條件為
    聘金56萬元，原告有向伊表示錢不夠，需辦理貸款，且無法
    貸足56萬元，而原告約於104年11、12月間匯款26萬元予伊
    ，同時於匯款前即曾表明欲向被告借款，嗣原告於105年1月
    8日傍晚時向被告借款，當時伊、丙○○及被告弟弟廖學寬均
    於南投縣○○市○○路0段0巷0弄0號屋內房間旁之小客廳，原告
    當眾表達希望向被告借款，並開立每張票面金額為1萬元之
    本票，交付予被告，並表明這是原告還款26萬元的證明方式
    ，另向被告表示請被告逕將借款26萬元交付予伊，作為聘金
    之給付方式，故被告於同日即交付26萬元予伊，加計當初原
    告原先答應要先給30萬元，實際上卻僅給付26萬元後，伊僅
    取得52萬元之聘金（見本院卷第252及253頁）等語。而本院
    審酌依傳統習俗，多由女方家長與男方（無論男方或男方家
    長）商談聘金事宜，而證人乙○○既為實際與原告商談聘金事
    宜之人，其並得具體描述時間及地點，且就原告就聘金56萬
    元中，分成30萬元及26萬元等給付方式，且30萬元部分僅給
    付26萬元等情，甚為明確，且與本院卷第137頁有關證人乙○
    ○所有土地銀行存摺之交易明細資料，於104年12月31日下午
    12時2分12秒及12時23分41秒，各存入12萬元及6萬元，另於
    105年1月4日上午10時46分17秒，存入8萬元，總計26萬元之
    金流相吻合。復證人丙○○亦證稱原告向被告借款，係為了支
    付聘金等情，與證人乙○○之證述內容亦大致相同，是證人乙
    ○○之證述內容，足堪憑採。
  ㈤至原告雖提出丙○○與原告現任配偶甲○○之LINE通訊軟體對話
    紀錄，丙○○固曾於LINE通訊軟體中，向甲○○表示「以前 我
    告訴我媽 不要跟正仁討聘金 不要跟他計較了」（見本院卷
    第29頁）及「聘金的事 我完全不知情 我是有跟我媽媽講說
    最近因為你們有跟我拿弟弟扶養費 所以沒辦法拿多少錢回
    家 可能也是因為這樣 所以才會像全正人 討聘金的事」（
    見本院卷第203頁）等文字訊息，惟因原告所提出之LINE通
    訊軟體對話紀錄，僅有部分片段，未有最源頭開始對話之完
    整訊息，無從使本院為完整且充分之判斷，即驟認系爭本票
    之原因關係即為聘金法律關係。
  ㈥基上，原告既無法證明系爭本票之原因關係為聘金法律關係
    ，自無從依票據法第13條規定，以「依民法第408條第1項主
    張撤銷贈與」之人的抗辯事由，對抗被告而拒絕給付票款。
    復票據上權利之行使不以其原因關係存在為前提，是被告執
    系爭本票聲請本院裁定准許強制執行，即非無據。
四、據上論結，原告訴請確認被告執有原告簽立如附表所示之本
    票債權不存在，為無理由，應予駁回。至被告於民事答辯㈡
    狀為「如受不利判決，願供擔保請准宣告免為假執行」之聲
    明（見本院卷第133頁），因本件訴訟屬確認訴訟，無於判
    決確定前為假執行之餘地，且原告之訴既遭本院駁回，爰不
    另為駁回之諭知。
五、本件事證業臻明確，兩造其餘主張、攻擊防禦方法及證據資
    料，經本院審酌後認均不足以影響本件判決之結果，爰不逐
    一論列。
六、訴訟費用負擔之依據：民事訴訟法第78條。
中　　華　　民　　國　　111 　年　　1 　　月　　21　　日
                  南投簡易庭  法  官  林彥宇
以上為正本係照原本作成。
如不服本判決，應於送達後20日內，向本院提出上訴狀並表明上
訴理由，如於本判決宣示後送達前提起上訴者，應於判決送達後
20日內補提上訴理由書（須附繕本）；並向本院繳足上訴裁判費
（如委任律師提起上訴，請注意民事訴訟法施行法第9條規定）
。
中　　華　　民　　國　　111 　年　　1 　　月　　22　　日
                              書記官